臺灣高等法院民事判決　　　　　　　　100年度重上字第120號
上　訴　人　莊子瑩
訴訟代理人　陳郁仁律師
　　　　　　魏雯祈律師
　　　　　　陳永來律師
複　代理人　徐慧齡律師
　　　　　　陳稚平律師
被　上訴人　邱賢和
訴訟代理人　余樹田律師
右當事人間請求確認土地抵押權不存在等事件，上訴人對於中華
民國99年12月30日臺灣桃園地方法院99年度重訴字第57號第一審
判決提起上訴，本院於100年8月2日言詞辯論終結，判決如下：
    主  文
上訴駁回。
第二審訴訟費用由上訴人負擔。
    理  由
一、被上訴人主張：伊患有重度視障無法視物，前於民國86年9
    月10日與前妻即訴外人詹碧英離婚。詎詹碧英因嗜賭而積欠
    鉅額賭債，竟趁偶至伊住家探視子女之機會，乘機竊取伊所
    有之坐落桃園縣平鎮市○○段東勢小段217之1地號土地（面
    積10,397平方公尺，下稱系爭土地）之土地權狀正本、印鑑
    證明、身分證、印鑑章等證件，復以伊之名義偽造如原審判
    決附表所示本票17紙交付上訴人收執，進而於95年6月27日
    前往桃園縣平鎮地政事務所，將系爭土地設定清償期限為
    100年6月26日、擔保債權總額為新台幣（下同）1,000萬元
    之抵押權（下稱系爭抵押權）予上訴人。上訴人與詹碧英之
    偽造文書等行為，業經伊向臺灣桃園地方法院地檢署（下稱
    桃園地檢署）提起告訴，已經該署提起公訴。且系爭抵押權
    所擔保之上開本票債權，亦經伊提起確認本票債權不存在之
    訴，由原審98年度壢簡字第11號、98年度簡上字第82號判決
    伊勝訴確定在案，詹碧英並於上開事件審理過程中，坦承有
    盜用伊之印章及偽造文書之事實。兩造既無債權債務關係存
    在，依抵押權從屬性，該抵押權應予塗銷，且伊未同意設定
    系爭抵押權予上訴人，本於所有權之法律關係，爰聲明請求
    ：(一)確認上訴人對於伊就系爭抵押權所擔保之債權不存在。
    (二)上訴人應將系爭抵押權設定登記予以塗銷。（原審為被上
    訴人全部勝訴之判決，上訴人不服，聲明上訴）對上訴人之
    答辯聲明：上訴駁回。
二、上訴人則以：系爭抵押權所擔保債權之清償期為100年6月26
    日，其所擔保者為借貸債務即如原審判決附表所示，尚餘本
    息8,651,450元未獲償，並非如被上訴人所述擔保上開本票
    債權。且系爭抵押權原登記擔保金額為100萬元，嗣陸續變
    更登記為300萬元、600萬元、1,000萬元，若被上訴人請求
    塗銷最後一次擔保之債權額1,000萬元，其法律效果自應回
    復為擔保債權額600萬元之登記。另被上訴人稱其無法視物
    ，並非為真，其與詹碧英離婚後，仍同居共財，甚至於明知
    詹碧英嗜賭如命，仍將土地權狀、印鑑章、印鑑證明等重要
    物品隨意擺放，任由詹碧英取得，又縱認被上訴人視障為真
    ，則其對外均委託同居共財之家屬即詹碧英代為辦理各項事
    務，且自行將其身分證影本、印證證明正本交與詹碧英，被
    上訴人自應負授權人之責。系爭抵押權之設定為合法，且所
    擔保之債權，為被上訴人與詹碧英之家團債務，被上訴人應
    負連帶責任等語，資為抗辯。其上訴聲明：(一)原判決廢棄。
    (二)被上訴人在第一審之訴駁回。
三、查詹碧英係被上訴人之前配偶，二人於86年9月10日離婚。
    又系爭土地為被上訴人所有，先於95年6月26日設定抵押權
    予上訴人，擔保金額為100萬元，約定債務清償日期為100
    年6月26日（該收件登記字號為95平資字第098760號）、嗣
    於同年6月29日該抵押權之權利內容經變更，將擔保金額提
    高至300萬元，復於95年8月16日將擔保金額再提高為600萬
    元。又於96年1月3日再將擔保金額自600萬元提高至1,000萬
    元（該收件字號為96平資字第001200號），債務清償日期均
    未變更，權利人為上訴人，設定義務人及債務人則均為被上
    訴人等情，為兩造所不爭執，復有被上訴人提出之戶籍謄本
    、土地登記第2類謄本、土地登記申請書為證（見原審卷8至
    11頁、14至18頁），另有原審向平鎮地政事務所調取之系爭
    土地抵押權申辦登記資料可稽（見原審卷8頁、45至52頁、
    55至57頁），堪信為真實。
四、按當事人主張有利於己之事實者，就其事實有舉證之責任，
    民事訴訟法第277條定有明文。又抵押權為擔保物權，具有
    從屬性，倘無所擔保之債權存在，抵押權即無由成立。本件
    被上訴人否認系爭抵押權所擔保之債權存在，亦否認設定系
    爭抵押權予上訴人，則依前揭舉證責任分配之原則，應由上
    訴人就兩造間之債權存在，及有設定抵押權之合意及物權行
    為，此利己之積極事實負舉證責任，如上訴人未能舉證以實
    其說，則被上訴人請求確認抵押權所擔保之債權不存在，及
    請求塗銷系爭抵押權設定登記，自有理由。經查：
  (一)證人詹碧英於原審證稱：「（請問詹碧英、莊金玉在95年6
    月間原告〈指被上訴人〉所有的土地設定抵押權之經過，請
    就所知始末連續陳述？〈提示四次抵押權設定契約書〉）這
    四次中第一次是莊金玉、被告〈指上訴人〉和我去地政事務
    所辦的，被告做生意做到兩點半，三個人就一起去辦，當時
    原告不知道，當時我是因為莊金玉有在賭場帶班，我86年間
    因為賭博而離婚，當時她（指莊金玉）介紹她妹妹（指上訴
    人）當金主，第一次借70萬元設定100萬元，莊金玉拿20萬
    (元)我拿50萬（元)，她說她會還給她妹妹，第一次借70萬
    元設定抵押權聲請書上的字是莊金玉的，她當時叫我想辦法
    弄錢，她說她妹妹很有錢要有設定才肯借，我想到的辦法就
    是回去拿原告的權狀、印鑑去辦理給她妹妹辦理抵押，我就
    回去拿原告的印鑑，原告並不知道，他平常的印鑑是放在一
    樓書桌的抽屜，抽屜的鎖壞掉所以沒有換鎖，權狀是放在房
    間，辦好之後我就放回去，我86年離婚但是有時候我會回去
    看小孩，做飯給小孩子吃，95年間是因為我會回去看小孩所
    以才能取得印鑑跟權狀」等語（見原審卷109頁），該名證
    人證述其未經被上訴人之同意而擅自取得被上訴人之證件，
    辦理系爭抵押權之設定登記，核與證人莊金玉（即上訴人之
    姐）於原審證述：「．．當時我有跟證人詹（指詹碧英）說
    我妹妹可以幫我們調錢，可是要有設定，她說她回去找她老
    公看看，拿的到證件就借，我有跟她說如果她借到的話多借
    貳拾萬(元)借我，我們有去她家好幾次，我不知道她有沒有
    經過先生的同意取得平鎮市○○段東勢小段217之1地號（即
    系爭土地）的權狀和印鑑，原告從來沒有在我面前表示同意
    詹碧英拿印鑑及權狀設定任何一筆土地的抵押權，詹碧英有
    說他老公看不到辦理任何事情都要她經手，第一次設定的時
    候聲請書前半段是她自己寫的後面不會寫，我才幫她寫，我
    當時沒有懷疑她沒有經過原告的同意」（見原審卷109頁背
    面）等情，是由證人詹碧英、莊金玉之證述，可知詹碧英急
    需資金以償還賭償，遂經由莊金玉之介紹，向金主即上訴人
    借貸以償還賭債。另上訴人於本院審理時，對於何人出面借
    款一節，亦陳述「都是由詹碧英出面借貸，錢也是交給詹碧
    英」等語（見本院卷25頁），是該債權債務關係，應係存在
    於上訴人與詹碧英之間，其中無論是洽商借款之細節、或辦
    理設定抵押權等事宜，均無法證明被上訴人共同參與或有同
    意詹碧英辦理設定抵押權之行為。
  (二)另上訴人於原審自承：「．．我姐姐莊金玉才會帶被告詹（
    指詹碧英）來向我借錢，我有要求被告詹一定要設定才借錢
    ，她拿印鑑及權狀出來時我有問原告知不知道，證人詹說她
    先生肯，借錢以前沒有遇到她先生，設定以後她叫我去她家
    看她先生，我姐姐沒有去，她說她先生看不清楚什麼事都交
    給我．．我沒有告訴原告有設定」等語（見原審卷110頁）
    ，是上訴人所指「被上訴人有同意設定」一節，純係經由詹
    碧英之轉述，並非被上訴人親口對上訴人為意思表示，自難
    認被上訴人有同意之行為。況且上訴人既已隨同詹碧英至被
    上訴人之住處，上訴人先前並不認識被上訴人，二人無情誼
    ，亦無金錢借貸或交易經驗，而數百萬元之款項，實非盞盞
    之數，上訴人竟未親自向被上訴人求證是否有借款？或委由
    詹碧英出面借款？或被上訴人同意設定系爭抵押權等等，攸
    關自身權益之事項，此點顯與社會常情不符合。
  (三)再則，被上訴人是一重度視障者，其雙眼之功能重度障礙，
    業據被上訴人當庭陳述「左眼看不到，右眼只能看到下半段
    、上半段看不到」等語（見本院卷58頁)，並有中華民國身
    心障礙手冊可考（見原審卷6頁），自無法時時注意其身分
    證、印章及土地所有權狀是否經人盜取，故被上訴人主張不
    知其身分證、土地所有權狀、印章經前妻詹碧英擅自取得，
    持以辦理系爭抵押權設定登記一節，尚非虛詞。又系爭抵押
    權設定登記時所使用之被上訴人印鑑證明，係桃園縣中壢市
    戶政事務所（下稱中壢戶政事務所）於95年6月13日所核發
    ，而針對該份印鑑證明經本院函查中壢市戶政事務所之結果
    ，係由詹碧英自任被上訴人之受任人，逕向該戶政事務所申
    請，此有中壢戶政事務所100年5月9日桃中戶字第100000446
    4號函附被上訴人之印鑑登記證明申請書及委任狀一份可參
    （見原審卷52頁、本院卷95至97頁），換言之，並非被上訴
    人親自前往申請，即不能證明被上訴人同意設定抵押權而向
    戶政事務所申請印鑑證明，此與證人詹碧英先前所證述，其
    未經被上訴人之同意而擅自取得印章、身分證等證件，憑以
    辦理系爭抵押權設定登記之情節相吻合。是被上訴人主張系
    爭抵押權之設定登記係其前妻詹碧英擅自所為，其並未同意
    一節，洵屬可信。
  (四)上訴人主張被上訴人既自承其視障，不能或不願管理家務，
    離婚後仍然委託同居數十年之詹碧英代為處理家務，就系爭
    抵押權設定及所借款項自應負授權人之責任云云（見原審卷
    96頁），惟查民法第169條所定之表見代理，係指由自己之
    行為表示以代理權授與他人或知他人表示其為代理人而不為
    反對之表示者，對於第三人應負授權人之責任。而觀之本件
    被上訴人與詹碧英於86年9月10日離婚，此有戶籍謄本可參
    （見原審卷56、57頁），距系爭抵押權設定之時，該二人離
    婚已有9年之久，並非同財共居之家屬，且依證人詹碧英所
    述，其於86年間欠債將近1,000萬元，被上訴人係拿兩棟房
    子設定抵押790萬元替詹碧英還債，當時還債的條件即為二
    人須離婚（見原審卷109頁反面），顯見當初被上訴人結束
    此段婚姻之無奈，是被上訴人離婚後，主觀上自無再以土地
    設定抵押權替前妻詹碧英償還賭債之意願，又其身分證、印
    章、土地所有權狀均置於被上訴人之住處，外觀上難認被上
    訴人有授與詹碧英代理權之行為，同時亦無證據證明被上訴
    人知悉詹碧英表示為其代理人，而不為反對表示之情形，是
    被上訴人之行為與表見代理之構成要件並不符合。上訴人於
    原審雖提出錄影光碟為證，欲證明被上訴人與詹碧英雖離婚
    ，惟仍同居一處云云（光碟附原審卷103頁），然上開光碟
    錄影之時間為99年2月28日、同年3月1日、2日，並非本件抵
    押權設定時之95年6月間，難認被上訴人有授權詹碧英借款
    及設定抵押權。再則，該光碟並無法證明被上訴人與詹碧英
    離婚後，仍每日生活在一起，退步言，縱使認為該二人離婚
    後仍同居，但單純同居之事實，仍無法進而推論被上訴人以
    自己之行為表示以代理權授與詹碧英。上訴人執該二人為事
    實上夫妻云云（見本院卷27頁），而主張被上訴人應負表見
    代理之本人責任云云，殊非可採。
  (五)上訴人再執證人詹碧英於96年9月4日之電話錄音，認詹碧英
    曾說過「現在我都全部印鑑」、「妳說我也都簽給你」、「
    他有委託我簽給你知道嗎」等文字，而認證人詹碧英有獲得
    被上訴人之授權云云（見本院卷61頁、68至78頁），然此錄
    音內容經桃園地院99年度訴字第734號偽造有價證券刑事案
    件，於100年4月14日開庭時當庭勘驗之結果，語音模糊不清
    ，此有該審判筆錄可參（見本院卷70頁），況縱使詹碧英曾
    為此陳述，亦僅屬詹碧英單方面之陳述，難認被上訴人知悉
    詹碧英此之陳述而未為反對之表示，而得責令其負表見代理
    之本人責任。又上訴人以證人莊金玉於桃園地院98年度壢簡
    字第11號確認本票債權不存在事件中，證述「當時我和詹碧
    英一起去跟原告（指被上訴人）求情，原告說真的轉不過來
    的話，就拿房子去抵押借款．．」等語，而認被上訴人有授
    權云云（見本院卷62頁、80頁），惟所謂以房子去抵押借款
    ，與系爭土地抵押借款，標的不同，難以比擬，且證人莊金
    玉亦陳述「我不知道後來地契、權狀是詹碧英自己拿起的，
    還是原告拿給詹碧英」（見本院卷80頁），是證人莊金玉並
    無法明確肯認被上訴人將權狀、證件的資料交予詹碧英，即
    無法推斷被上訴人有授權行為。上訴人僅截取證人莊金玉對
    己有利之片斷證詞，亦非可採。上訴人再主張詹碧英拿取被
    上訴人之重要物件至少有6次以上，被上訴人辯稱全然不知
    情，與常理相違云云，並以另案被上訴人訴請馮陳春桃確認
    抵押權不存在等事件中，證人陳珈翃（即馮陳春桃之女婿，
    受馮陳春桃委託辦理抵押權登記）之證言為證（見本院卷63
    頁、85至89頁），惟證人陳珈翃亦僅陳述被上訴人之印章、
    身分證、授權書均由詹碧英提供，其僅叫詹碧英要經過被上
    訴人之同意，當初不知道被上訴人實際上是否有同意等語（
    見本院卷89頁反面），是由證人陳珈翃之陳述，亦無法證明
    被上訴人有授權之行為。上訴人前揭主張，均難採信。
  (六)上訴人曾持原審判決附表所示之本票17張，向原審聲請拍賣
    抵押物裁定（97年度司拍字第2374號裁定），被上訴人即提
    起確認本票債權不存在之訴，亦經原審98年度壢簡字第11號
    判決確認上開本票對於被上訴人之票據債權均不存在，其認
    定之理由亦係認上開本票之發票人字跡與被上訴人明顯不同
    ，證人詹碧英承認係其盜用被上訴人印章，偽造簽名所簽發
    。又上訴人所提出之被上訴人與詹碧英間之生活錄影光碟，
    經承審法官勘驗後，僅可見詹碧英、被上訴人有一同進出被
    上訴人處所，或詹碧英進出被上訴人處所之畫面，均不足以
    證明被上訴人有授與詹碧英代理權之外觀表見事實存在，無
    法認定有表見代理之行為，故認上訴人之本票債權不存在。
    上訴人雖提起上訴，亦經原審以98年度簡上字第82號判決駁
    回在案（該上開判決書及確定證明書見原審卷173至185頁）
    ，是上訴人就原審判決附表所示之本票，對於被上訴人之本
    票債權不存在，在兩造間已生既判力，上訴人應受其拘束。
  (七)從而，本件係詹碧英急需資金，清償債務，始透過莊金玉之
    介紹向上訴人借款，詹碧英並擅自盜取被上訴人之身分證、
    印章及土地所有權狀及申請被上訴人之印鑑證明，以設定系
    爭抵押權予上訴人。上訴人並無法舉證證明與被上訴人間，
    有債權債務關係存在及有設定系爭抵押權之合意，亦無法證
    明被上訴人應就詹碧英所為之借款及所設定之系爭抵押權，
    負表見代理之本人責任。則被上訴人主張系爭抵押債權不存
    在及上訴人應塗銷系爭抵押權之設定登記，均屬有據。
五、綜上所述，被上訴人請求確認兩造間就被上訴人所有系爭土
    地，於95年6月27日以平鎮地政事務所95年平資字第098760
    號登記，擔保債權總金額1,000萬元，清償日期100年6月26
    日之抵押權所擔保之債權不存在，及本於所有權之法律關係
    ，請求上訴人塗銷系爭抵押權之設定登記，俱有理由，均應
    准許。是原審判決確認系爭抵押權所擔保之債權不存在，及
    命上訴人應將系爭抵押權登記予以塗銷，核無不合。上訴意
    旨指摘原判決不當，求予廢棄改判，非有理由，應予駁回。
六、本件事證已臻明確，兩造其餘攻擊防禦方法及未經援用之證
    據，經審酌後核與判決結果不生影響，爰不一一論述，附此
    敘明。
七、據上論結，本件上訴為無理由，依民事訴訟法第449條第1項
    、第78條，判決如主文。
中    華    民    國   100    年    8     月    23    日
                  民事第十六庭
                        審判長法  官  王聖惠
                              法  官  謝碧莉
                              法  官  呂淑玲
正本係照原本作成。
上訴人如不服本判決，應於收受送達後20日內向本院提出上訴書
狀，其未表明上訴理由者，應於提出上訴後20日內向本院補提理
由書狀（均須按他造當事人之人數附繕本）上訴時應提出委任律
師或具有律師資格之人之委任狀；委任有律師資格者，另應附具
律師資格證書及釋明委任人與受任人有民事訴訟法第466條之1第
1項但書或第2項（詳附註）所定關係之釋明文書影本。如委任律
師提起上訴者，應一併繳納上訴審裁判費。
中    華    民    國   100    年    8     月    23    日
                              書記官  明祖全
附註：
民事訴訟法第466條之1（第1項、第2項）：
對於第二審判決上訴，上訴人應委任律師為訴訟代理人。但上訴
人或其他法定代理人具有律師資格者，不在此限。
上訴人之配偶、三親等內之血親、二親等內之姻親，或上訴人為
法人、中央或地方機關時，其所屬專任人員具有律師資格並經法
院認為適當者，亦得為第三審訴訟代理人。